【裁判字號】    91,訴,572
【裁判日期】    920819
【裁判案由】    偽造文書
【裁判全文】
臺灣士林地方法院刑事判決                          九十一年度訴字第六七八號
    公  訴  人  臺灣士林地方法院檢察署檢察官
    被      告  甲○○
右列被告因偽造文書案件，經檢察官提起公訴（九十一年度偵字第二五五五號），本
院判決如左：
    主  文
甲○○無罪。
    理  由
一、公訴意旨略以：被告甲○○於民國八十二年六月四日，受賴兆華委託代繳台北市
    ○○段五小段第四六七地號土地之八十一年度地價稅，賴兆華並於同日交付新台
    幣（下同）五萬元予被告，惟被告竟偽刻「台北銀行士林分行之代收稅款章」，
    加蓋於八十一年度地價稅繳款書上，再以影本收據交付予賴兆華，謊稱稅款已繳
    納完畢。嗣經台北銀行士林分行審核時發現，函送警方偵辦。被告明知與江支豪
    有債務糾紛，江支豪已於八十一年六月間逃匿，並經台灣台北地方法院檢察署通
    緝，被告竟於接受警方調查時，為脫免自己之刑責，即誣指已將賴兆華之八十一
    年度地價稅繳款書及現款轉交予江支豪，由江支豪代繳，繳款書影本亦係江支豪
    所提供，致江支豪遭台北市政府警察局北投分局以涉嫌偽造文書、侵占罪嫌移送
    台灣士林地方法院檢察署，經以八十八年度偵緝字第六二七號案件偵辦；甲○○
    於前述案件偵查中，偽稱：八十二年四月間，伊仍與江支豪有往來，江支豪並簽
    切結保證書交付伊。並將江支豪所出具之切結保證書影印變造為八十二年四月六
    日出具之，交台灣士林地方法院檢察署附卷為證，使台灣士林地方法院檢察署據
    以認定江支豪確於八十二年六月四日受被告委託，代繳賴兆華地價稅款，而認江
    支豪涉偽造文書、業務侵占罪嫌提起公訴。因認被告涉有刑法第二百十條、第二
    百十一條、第二百十六條、第二百十八條第一項罪嫌。
二、按犯罪事實應依證據認定之，無證據不得推定其犯罪事實，刑事訴訟法第一百五
    十四條定有明文；又事實之認定，應憑證據，如未能發現相當證據，或證據不足
    以證明，自不能以推測或擬制之方法，為裁判之基礎（最高法院四十年台上字第
    八六號判例意旨參照）；次按認定不利於被告之事實，須依積極證據，苟積極證
    據不足為不利於被告事實之認定時，即應為有利於被告之認定，更不必有何有利
    之證據（最高法院三十年上字第八一六號判例參照）；再按刑事訴訟上證明之資
    料，無論其為直接證據或間接證據，均須達於通常一般之人均不致於有所懷疑，
    而得確信其為真實之程度，始得據為有罪之認定，若其關於被告是否犯罪之證明
    未能達此程度，而有合理性懷疑之存在，致使無從形成有罪之確信，根據「罪證
    有疑，利於被告」之證據法則，即不得遽為不利被告之認定（最高法院七十六年
    度台上字第四九八六號判例意旨參照），其以情況證據（即間接證據）斷罪時，
    尤須基於該證據在直接關係上所可證明之他項情況事實，本乎推理作用足以確證
    被告有罪，方為合法，不得徒憑主觀上之推想，將一般經驗上有利被告之其他合
    理情況逕予排除，此觀諸最高法院三十二年度上字第六七號判例意旨亦甚彰明。
三、公訴人認被告涉有行使變造私文書、偽造公文書等罪嫌，主要係以被告無法提出
    地價稅繳款書或切結保證書正本、案外人江支豪於其被訴偽造文書等案件中否認
    曾受被告委託代繳稅款，亦否認曾於八十二年四月間出具切結保證書等情，為其
    論據。
四、訊之被告堅詞否認有公訴人所指偽造文書、誣告之犯行。辯稱：伊確實於民國八
    十二年六月間，將二萬五千元交付案外人江支豪委託江支豪代繳地價稅，嗣後江
    支豪將繳款書影本傳真予伊，伊再交給賴兆華，伊並不知道繳款書上蓋用之「台
    北銀行士林分行代收稅款章」係偽造；且江支豪欠伊二千一百五十萬元，伊雖於
    八十一年間，向台灣台北地方法院提出自訴江支豪詐欺，然江支豪於訴訟中已與
    伊達成和解，同意分期按月償還欠款至全部還清為止，因詐欺案件非屬告訴乃論
    案件，台灣台北地方法院仍於八十一年四月三十日判處江支豪有期徒刑三年，嗣
    經台灣高等法院駁回上訴而確定，嗣後江支豪雖逃亡未到案執行而遭通緝，但被
    告一心只想把錢拿回來，並非一定要江支豪去坐牢，故雖江支豪在通緝中，於八
    十二年間被告與江支豪仍有往來，江支豪確實於八十二年四月六日與案外人乙○
    ○共同簽立系爭切結保證書交予被告收執，該紙切結保證書並非被告變造的等語
    。
五、經查：
  (一)被訴行使變造私文書（切結保證書）部分：
    卷附由江支豪、乙○○出具，日期為八十二年四月六日之切結保證書影本，經本
    院於江支豪被訴偽造文書案件（八十九年訴字第三四九號）中，提示予江支豪、
    乙○○辨識，渠二人均坦承切結保證書上簽名為渠所簽名無誤。江支豪雖指稱：
    八十一年通緝後，沒再與本件被告聯絡，前開切結保證書係「八十一年四月六日
    」所出具，不是八十二年四月六日所出具，並稱卷附八十二年四月六日切結保證
    書乃被告變造的云云。惟查：
    1.卷附切結保證書影本上，書寫「八十二年」者有七處，觀其字跡，並無任何一
      處有由「八十一年」增添一劃變造為「八十二年」之痕跡；且該紙切結保證書
      係以制式印刷之十二行信紙所書寫，「開立支票人江支豪、保證人乙○○」之
      簽名、蓋章適有部分超出格外，部分壓在信紙邊線上，觀乎信紙邊線、格子線
      之痕跡及江支豪、乙○○簽名蓋章之痕跡均屬連續，據此可知，該紙八十二年
      四月六日之切結保證書，應不可能為被告重新書寫剪下八十一年四月六日江支
      豪等人書立之切結書簽名而變造。
    2.本院經傳訊乙○○到庭作證以查明該紙切結保證書究係八十一年或八十二年簽
      署？證人乙○○於九十二年七月一日庭訊時具結證稱「應該是八十二年，因為
      我在那一年有被綁架，還有我頭一次出國的時間也在那一年」等語，嗣經本院
      調取台灣台北地方法院八十一年度訴字第二八九一號判決查知乙○○為他人綁
      架之時間係在「八十一年」九月十七日，再經調取其入出境資料查得乙○○第
    一次出國之時間係在「八十二年」十月十六日，二件事並非發生於同一年。經
      本院於九十二年八月五日再次傳訊乙○○，乙○○表示事隔已十年，且其並未
      留存切結保證書，實在無法確定系爭切結保證書究竟係八十一年或八十二年所
      簽署等語。
    3.再經調取江支豪被訴偽造文書一案卷宗，證人乙○○於九十年九月十一日曾到
      庭作證，該次庭訊乙○○雖證稱該紙切結保證書簽署「日期不是八十二年，應
      是八十年或八十一年，就是在詐欺案打官司時簽的」等語，惟同日乙○○復證
      稱「是在判決後簽的，但不記得是高院或是地院判決」等語，而經查被告江支
      豪被訴詐欺案件，台灣台北地方法院判決日期為八十一年四月三十日、台灣高
      等法院判決日期為八十一年六月三十日，此經本院調取前開案卷核閱無誤，則
      不論是在台灣台北地方法院判決後，抑或係台灣高等法院判決後才簽署切結保
      證書，簽署日期均不可能是「八十一年四月六日」，足見江支豪所稱簽署切結
      保證書日期為八十一年四月六日一節云云及指稱卷附八十二年四月六日切結保
      證書乃被告變造一節，應與事實不符。
    4.且本件距簽署切結保證書之日已約十年，被告無法提出切結保證書原本，亦不
      違常情，自不能以被告無法提出切結保證書原本，推論卷內切結保證書影本即
      係變造。
    綜上所述，案外人江支豪指稱卷附八十二年四月六日之切結保證書乃被告變造一
    節，應非事實。本件又無證據足以證明被告有變造切結保證書之情事，不能證明
    被告犯罪，自應依首揭規定，就其被訴行使變造私文書部分為無罪之諭知。
  (二)被訴偽造公印文、公文書（地價稅繳款書）部分：
    1.前開八十二年四月六日江支豪出具之切結保證書，既非變造之文書，足見被告
      辯稱：江支豪欠伊二千一百五十萬元，伊雖於八十一年間，向台灣台北地方法
      院提出自訴江支豪詐欺，然江支豪於訴訟中已與伊達成和解，同意分期按月償
      還欠款至全部還清為止，因詐欺案件非屬告訴乃論案件，台灣台北地方法院仍
      於八十一年四月三十日判處江支豪有期徒刑三年，嗣經台灣高等法院駁回上訴
      而確定，嗣後江支豪雖逃亡未到案執行而遭通緝，但被告一心只想把錢拿回來
      ，並非一定要江支豪去坐牢，故雖江支豪在通緝中，於八十二年間被告與江支
      豪仍有往來一節，應可採信。被告辯稱：其係委由江支豪代繳地價稅一節，並
      非絕不可能採信。
2.況依證人賴兆華所述，被告係仲介案外人潘先生向賴兆華購買台北市○○段○
      ○段第四六七地號土地及其上房屋，潘先生付定金十萬元，其乃將其中五萬元
      委由被告代繳地價稅。衡情被告身為該筆房屋買賣之仲介人，促成交易順利進
      行猶恐不及，豈會愚昧至極，偽刻公印使用於地價稅繳款書上而佯稱已繳地價
      稅，致使土地過戶橫生枝節？
    綜上所述，本件並無確切證據，足以使人確信被告有偽造公印、公文書之犯行，
    依首揭說明，「罪證有疑，利於被告」，自應為被告無罪之判決。
六、至於起訴書犯罪事實欄記載「被告竟於接受警方調查時，為脫免自己之刑責，即
    誣指已將賴兆華之八十一年度地價稅繳款書及現款轉交予江支豪，由江支豪代繳
    ，繳款書影本亦係江支豪所提供，致江支豪遭台北市政府警察局北投分局以涉嫌
    偽造文書、侵占罪嫌移送台灣士林地方法院檢察署，經以八十八年度偵緝字第六
    二七號案件偵辦」一節，乃為敘述其後被告變造私文書及行使變造私文書之犯行
    ，並非起訴被告另犯誣告罪，此觀起訴書「證據及所犯法條」欄第三點敘述「被
    告係因受公務員訊問，而為不利於他人之陳述，內容雖屬虛偽，惟既非主動向該
    管公務員誣告，亦與誣告罪要件不合，自不成立誣告罪」即知，唯恐誤會，特此
    敘明。
據上論斷，應依刑事訴訟法第三百零一條第一項判決如主文。
本案經檢察官陳家美到庭執行職務
中      華      民      國      九十二      年      八    月    十九    日
                                    台灣士林地方法院刑事第四庭
                                          法  官
右正本證明與原本無異。
如不服本判決，應於判決送達後十日內，向本院提出上訴狀。
                                          書記官


司法院資訊處製作；財團法人民間司法改革基金會備份。
